ACORDAO-COMPLETO-2496197

ACÓRDÃO 18897/2021 ATA 41/2021 - PRIMEIRA CÂMARA

VISTOS, relatados e discutidos estes autos de Tomada de Contas Especial instaurada pela Secretaria Especial de Cultura em desfavor de Associação Arte e Gente e Solange Leme Ferreira, em razão da omissão no dever de prestar contas dos recursos captados por força do projeto cultural Pronac 13-7971,
ACORDAM os Ministros do Tribunal de Contas da União, reunidos em sessão da 1ª Câmara, ante as razões expostas pelo Relator, em:
9.1. julgar, com fundamento nos arts. 1º, inciso I, 16, inciso III, alíneas "a" e "c", e §2º, 19 e 23, inciso III, da Lei 8.443/1992, irregulares as contas da Associação Arte e Gente e de Solange Leme Ferreira, condenando-os, solidariamente, ao pagamento das quantias abaixo especificadas, fixando-lhes o prazo de quinze dias, a contar da notificação, para que seja comprovado, perante o Tribunal (art. 214, inciso III, alínea "a", do Regimento Interno) , o recolhimento da dívida aos cofres do Fundo Nacional de Cultura, atualizadas monetariamente e acrescidas dos juros de mora calculados a partir das datas de ocorrência indicadas até a data do efetivo recolhimento, na forma prevista na legislação em vigor;
	Data de ocorrência
	Valor histórico (R$) 

	30/12/2013
	18.000,00

	30/12/2013
	20.000,00

	30/05/2014
	25.745,62

	30/05/2014
	2.778,90

	30/07/2014
	3.346,36

	29/08/2014
	11.524,52

	30/09/2014
	9.456,92

	31/10/2014
	6.985,16

	28/11/2014
	11.762,03

	18/12/2014
	26.000,00

	27/02/2015
	3.240,67

	31/03/2015
	773,52

	30/04/2015
	847,08

	29/05/2015
	3.608,87

	31/08/2015
	3.217,48

	30/09/2015
	4.900,24

	30/10/2015
	5.371,92

	30/12/2015
	20.400,00

	30/12/2015
	28.000,00

	29/01/2016
	1.055,98

9.2. aplicar à Associação Arte e Gente e a Solange Leme Ferreira, com fundamento no art. 57 da Lei 8.443/1992, multa individual no valor de R$ 15.000,00 (quinze mil reais) , fixando-lhes o prazo de quinze dias, a contar da notificação, para comprovar, perante o Tribunal, nos termos do art. 214, inciso III, alínea "a", do RI/TCU, o recolhimento das referidas quantias ao Tesouro Nacional, atualizadas monetariamente desde a data do presente Acórdão até a do efetivo recolhimento, se forem pagas após o vencimento, na forma da legislação em vigor;
9.3. autorizar, desde logo, nos termos do art. 28, inciso II, da Lei 8.443/1992, a cobrança judicial das dívidas caso não atendidas as notificações; 
9.4. remeter cópia deste Acórdão  à Procuradoria da República no Estado do Paraná, com fundamento no art. 16, § 3º, da Lei 8.443/1992, c/c o § 7º do art. 209 do Regimento Interno do TCU, para o ajuizamento das ações que considere cabíveis; e
9.5. dar ciência desta deliberação aos responsáveis.

Tomada de Contas Especial instaurada pelo(a) Secretaria Especial de Cultura em razão de omissão no dever de prestar contas, Lei Rouanet, que teve por objeto Viabilizar a continuidade do Projeto GTPAÊ FAZ ARTE, em sua 4ª. Edição, atendendo 30 pessoas com deficiência, nas práticas culturais de Artes Cênicas e Dança. O acesso às oficinas do Projeto será gratuito por parte do público-alvo a ser contemplado pelas ações propostas e com a previsão de realização de 12 espetáculos. Estimativa de público de 6.000 pessoas.

Primeira Câmara

Secretaria Especial de Cultura (CNPJ 01.264.142/0007-14).

3. Responsáveis: Associação Arte e Gente (CNPJ 13.568.820/0001-26) e Solange Leme Ferreira    (CPF XXX.100.979-XX).

13.1. Ministros presentes: Benjamin Zymler (na Presidência), Vital do Rêgo e Jorge Oliveira.
13.2. Ministros-Substitutos presentes: Augusto Sherman Cavalcanti (Relator) e Weder de Oliveira.

AUGUSTO SHERMAN

A SecexTCE elaborou a instrução de mérito à peça 108, transcrita a seguir, a qual recebeu a aprovação dos dirigentes daquela unidade técnica.
	"INTRODUÇÃO
1.	Cuidam os autos de tomada de contas especial instaurada pela Secretaria Especial de Cultura, em desfavor de Associação Arte e Gente (CNPJ: 13.568.820/0001-26) e Solange Leme Ferreira (CPF: XXX.100.979-XX) , em razão de omissão no dever de prestar contas dos recursos captados por força do projeto cultural Pronac 13-7971, descrito da seguinte forma: 'Viabilizar a continuidade do Projeto GTPAÊ FAZ ARTE, em sua 4ª. Edição, atendendo 30 pessoas com deficiência, nas práticas culturais de Artes Cênicas e Dança. O acesso às oficinas do Projeto será gratuito por parte do público-alvo a ser contemplado pelas ações propostas e com a previsão de realização de 12 espetáculos. Estimativa de público de 6.000 pessoas.'.
HISTÓRICO
2.	Em 31/8/2018, com fundamento na IN/TCU 71/2012, alterada pela IN/TCU 76/2016 e DN/TCU 155/2016, o dirigente da instituição Secretaria Especial da Cultura autorizou a instauração da tomada de contas especial (peça 15) . O processo foi registrado no sistema e-TCE com o número 1281/2019.
3.	A Portaria nº 660/2013, publicada em 03/12/2013, autorizou a captação do valor de apoio, totalizando R$ 475.975,00, no período de 03/12/2013 a 31/07/2016 (peça 5) , com prazo para execução dos recursos de 03/11/2014 a 31/07/2016, recaindo o prazo para prestação de contas em 29/9/2016.
4.	A empresa proponente captou recursos autorizados, no montante de R$ 207.015,27, conforme atestam os recibos (peça 8) e/ou extratos bancários (peça 11) .
5.	O fundamento para a instauração da Tomada de Contas Especial, conforme consignado na matriz de responsabilização elaborada pelo tomador de contas, foi a constatação da seguinte irregularidade: 
Não comprovação da boa e regular aplicação dos recursos federais repassados à ASSOCIAÇÃO ARTE E GENTE, em face da omissão no dever de prestar contas dos valores transferidos, no âmbito do projeto GTPAÊ FAZ ARTE - ANO IV, no período de 3/11/2014 a 31/7/2016, cujo prazo encerrou-se em 29/9/2016.
6.	Os responsáveis arrolados na fase interna foram devidamente comunicados e, diante da ausência de justificativas suficientes para elidir a irregularidade e da não devolução dos recursos, instaurou-se a tomada de contas especial.
7.	No relatório (peça 35) , o tomador de contas concluiu que o prejuízo importaria no valor original de R$ 207.015,27, imputando-se a responsabilidade à Associação Arte e Gente e Solange Leme Ferreira, na condição de dirigente. 
8.	Em 27/9/2019, a Controladoria-Geral da União emitiu o relatório de auditoria (peça 36) , em concordância com o relatório do tomador de contas. O certificado de auditoria e o parecer do dirigente do órgão de controle interno concluíram pela irregularidade das presentes contas (peças 37 e 38) .
9.	Em 18/10/2019, o ministro responsável pela área atestou haver tomado conhecimento das conclusões contidas no relatório e certificado de auditoria, bem como do parecer conclusivo do dirigente do órgão de controle interno, manifestando-se pela irregularidade das contas, e determinou o encaminhamento do processo ao Tribunal de Contas da União (peça 39) .
10.	Na instrução inicial (peça 42) , analisando-se os documentos nos autos, concluiu-se pela necessidade de realização de citação e audiência para as seguintes irregularidades: 
10.1.	Irregularidade 1: não comprovação da boa e regular aplicação dos recursos federais repassados à ASSOCIAÇÃO ARTE E GENTE, em face da omissão no dever de prestar contas dos valores transferidos, no âmbito do projeto GTPAÊ FAZ ARTE - ANO IV, no período de 3/11/2014 a 31/7/2016, cujo prazo encerrou-se em 29/9/2016.
10.1.1.	Evidências da irregularidade: documentos técnicos presentes nas peças 2, 4, 5, 6, 7, 8, 9, 10, 11, 12, 14, 15, 16, 17, 19, 20, 21, 22, 23, 25, 26, 27, 28, 29, 30, 31 e 32.
10.1.2.	Normas infringidas: art. 37, caput, c/c o art. 70, parágrafo único, da Constituição da República Federativa do Brasil; art. 93, do Decreto-lei 200/1967; art. 66, do Decreto 93.872/1986; art. 10, inciso VI e art. 90, parágrafo único, da Instrução Normativa MinC nº 1/2013; art. 51, inciso III, alínea 'a', da Instrução Normativa MinC nº 5/2017.
10.2.	Débitos relacionados aos responsáveis Solange Leme Ferreira (CPF: XXX.100.979-XX) e Associação Arte e Gente (CNPJ: 13.568.820/0001-26) :
	Data de ocorrência
	Valor histórico (R$) 

	30/12/2013
	18.000,00

	30/12/2013
	20.000,00

	30/05/2014
	25.745,62

	30/05/2014
	2.778,90

	30/07/2014
	3.346,36

	29/08/2014
	11.524,52

	30/09/2014
	9.456,92

	31/10/2014
	6.985,16

	28/11/2014
	11.762,03

	18/12/2014
	26.000,00

	27/02/2015
	3.240,67

	31/03/2015
	773,52

	30/04/2015
	847,08

	29/05/2015
	3.608,87

	31/08/2015
	3.217,48

	30/09/2015
	4.900,24

	30/10/2015
	5.371,92

	30/12/2015
	20.400,00

	30/12/2015
	28.000,00

	29/01/2016
	1.055,98

10.2.1.	Cofre credor: Fundo Nacional de Cultura.
10.2.2.	Responsável: Solange Leme Ferreira (CPF: XXX.100.979-XX) .
10.2.2.1.	Conduta: omitir-se no dever de prestar contas dos valores recebidos por meio do projeto GTPAÊ FAZ ARTE - ANO IV, quando estava obrigado a apresentar a prestação de contas até 29/9/2016.
10.2.2.2.	Nexo de causalidade: a conduta descrita impediu o estabelecimento do nexo causal entre as possíveis despesas efetuadas com os recursos recebidos, no âmbito do instrumento em questão, no período de 3/11/2014 a 31/7/2016.
10.2.2.3.	Culpabilidade: não há excludentes de ilicitude, de culpabilidade e de punibilidade; é razoável supor que a responsável tinha consciência da ilicitude de sua conduta; era exigível conduta diversa da praticada, qual seja, desincumbir-se do seu dever por meio da apresentação da prestação de contas no prazo e forma devidos. 
10.2.3.	Responsável: Associação Arte e Gente (CNPJ: 13.568.820/0001-26) .
10.2.3.1.	Conduta: omitir-se no dever de prestar contas dos valores recebidos por meio do projeto GTPAÊ FAZ ARTE - ANO IV, quando estava obrigado a apresentar a prestação de contas até 29/9/2016.
10.2.3.2.	Nexo de causalidade: a conduta descrita impediu o estabelecimento do nexo causal entre as possíveis despesas efetuadas com os recursos recebidos, no âmbito do instrumento em questão, no período de 3/11/2014 a 31/7/2016.
10.2.3.3.	Culpabilidade: não há excludentes de ilicitude, de culpabilidade e de punibilidade; é razoável supor que o administrador responsável pela pessoa jurídica tinha consciência da ilicitude de sua conduta; era exigível conduta diversa da praticada, qual seja, desincumbir-se do seu dever por meio da apresentação da prestação de contas no prazo e forma devidos. 
11.	Encaminhamento: citação.
11.1.	Irregularidade 2: não cumprimento do prazo originalmente estipulado para prestação de contas do projeto incentivado, cujo prazo encerrou-se em 29/9/2016.
11.1.1.	Evidências da irregularidade: documentos técnicos presentes nas peças 5 e 12.
11.1.2.	Normas infringidas: art. 37, caput, c/c o art. 70, parágrafo único, da Constituição da República Federativa do Brasil; art. 93, do Decreto-lei 200/1967; art. 66, do Decreto 93.872/1986.
11.1.3.	Responsável: Solange Leme Ferreira (CPF: XXX.100.979-XX) .
11.1.3.1.	Conduta: descumprir o prazo originalmente estipulado para prestação de contas dos recursos federais recebidos à conta do instrumento em questão, o qual se encerrou em 29/9/2016.
11.1.3.2.	Nexo de causalidade: a conduta descrita impediu o estabelecimento do nexo causal entre as possíveis despesas efetuadas com os recursos recebidos, no âmbito do instrumento em questão, no período de 3/11/2014 a 31/7/2016.
11.1.3.3.	Culpabilidade: não há excludentes de ilicitude, de culpabilidade e de punibilidade; é razoável supor que a responsável tinha consciência da ilicitude de sua conduta; era exigível conduta diversa da praticada, qual seja, desincumbir-se do seu dever por meio da apresentação da prestação de contas no prazo e forma devidos. 
12.	Encaminhamento: audiência.
13.	Em cumprimento ao pronunciamento da unidade (peça 44) , foram efetuadas citação e audiência dos responsáveis, por meio dos Ofícios 4613/2020 e 14629/2020 (peças 48 e 83) , efetivamente recebidos, como atestam os avisos de recebimento (peças 49 e 84) .
14.	As alegações de defesa referentes à Associação Arte e Gente constam na peça 85. As alegações de defesa/razões de justificativa da Sra. Solange Leme Ferreira constam nas peças 54-81, que inclui a documentação relativa à prestação de contas (peças 55-81) .
15.	Na instrução antecedente (peça 92) foi informado que a Associação Arte e Gente havia sido dissolvida, por não haver mais interesse por parte dos associados, conforme ata de dissolução (peça 80) , e que em pesquisa ao site da RFB (peça 91) verificou-se que a entidade constava com a situação cadastral 'BAIXADA', em 16/4/2019, ou seja, antes da realização da citação, em 2020 (peças 49 e 84) . Chegou-se à conclusão de que seria inviável o julgamento das contas da associação, em razão de ter sido extinta antes da citação e ante a ausência de pressupostos de desenvolvimento válido e regular do processo, conforme entendimento proferido no TC Processo 017.031/2004-5 (Acórdão 10938/2016-TCU-Segunda Câmara) , e que suas contas deveriam ser consideradas iliquidáveis, ordenando seu trancamento, com fundamento nos arts. 20 e 21 da Lei 8.443/1992, c/c o art. 211, § 1º, do Regimento Interno do TCU, encaminhamento que deveria ser adotado quando da análise de mérito dos autos, uma vez que deveriam ser adotadas providências preliminares.
16.	Relatou-se, em relação ao não cumprimento do prazo para apresentação da prestação de contas, que não houve omissão, haja vista que a documentação havia sido encaminhada ao concedente. Embora não tenha sido apresentada documentação comprobatória da entrega da prestação de contas ao Ministério da Cultura, o que a princípio levaria à rejeição das razões de justificativa apresentadas, sugeriu-se aguardar o retorno dos autos, em razão da necessária análise da prestação de contas por parte do concedente.
17.	Quanto à extemporânea apresentação da documentação referente à prestação de contas, registrou-se que a análise da correta aplicação dos recursos transferidos mediante convênios celebrados no âmbito federal é competência dos órgãos concedentes, conforme disposto no § 10 do art. 10 do Decreto 6.170/2007, bem como na Portaria Interministerial MPOG/MF/CGU 424/2016. Como consequência, foi sugerida a realização de diligência à Secretaria Especial de Cultura, para que, no prazo de sessenta dias a contar da ciência, informasse sobre a regularidade ou não da documentação comprobatória da prestação de contas objeto do projeto cultural Pronac 13-7971, encaminhada ao Tribunal. Por meio do Acórdão 5738/2021-TCU-Primeira Câmara (peça 95) , o Ministro-Relator dos autos acolheu a proposta da unidade técnica. 
EXAME TÉCNICO
18.	Em cumprimento ao Despacho do Relator, foi efetuada a diligência, por meio do Ofício 19871/2021-TCU/Seproc (peça 96) , efetivamente recebido (peça 97) .
19.	Em resposta, o Ministério do Turismo encaminhou o Ofício 1122/2021/AECI, de 29/6/2021 (peça 100) .
20.	No referido ofício consta que estava sendo encaminhado o Ofício 187/2021/CADE/CGPC/SGFT/GSE (peça 100, p. 5-6) e anexos, contendo informações acerca da matéria. Nesse expediente consta que os documentos foram analisados por meio da Nota Técnica 45/2021/COAOB/CGARE/DFIND/SEFIC/SECULT (peça 100, p. 7-16) , que concluiu pela reprovação da prestação de contas quanto ao cumprimento do objeto, e por meio do Parecer Financeiro 101/2021/CAEPP/CGPC/SGFT/GSE (peça 100, p. 18-22) , que concluiu pela reprovação das contas do projeto, no valor de R$ 62.778,83. Consta ainda que a gestão empreendida no presente projeto cultural foi qualificada como irregular.
Análise
21.	Verifica-se no parecer financeiro que foram constatadas as seguintes irregularidades: i) falta de apresentação de contrato de locação, apresentação de comprovantes de despesas inválidos, ausência de comprovante de despesas e movimentação no extrato bancário, sem comprovação. O valor impugnado foi de R$ 62.778,83, o que representa cerca de 30% do valor captado (R$ 62.778,83/R$ 207.015,27) .
22.	Todavia, na Nota Técnica 45/2021/COAOB/CGARE/DFIND/SEFIC/SECULT (peça 100, p. 7-16) foram relatadas diversas irregularidades, resultando na impugnação total dos recursos repassados. Transcreve-se, a seguir, a manifestação do Ministério do Turismo acerca da análise da prestação de contas:
8.	A proponente alega ter  (iii)  'enviado ao Ministério da Cultura a Prestação de Contas no encerramento do projeto', e posteriormente, ainda informa que  (xii)  'tal prestação foi enviada ao Ministério da Cultura em 29/09/2016'. Entretanto, após investigação minuciosa de toda a documentação apresentada, não foi encontrada nenhuma prova, registro ou recibo de recebimento de qualquer espécie junto ao Salic, nem mesmo, de protocolo ou aviso de recebimento capaz de atestar que tal documentação realmente pudesse ter sido enviada ao Minc por ocasião do término do prazo para a apresentação da prestação de contas do projeto em tela.
 (...) 
12.	Portanto, visto não existir qualquer evidência comprobatória desta possível entrega, considerando-se que a proponente não se manifestou em relação a nenhuma das comunicações e expedientes que lhe foram encaminhados, permanece a constatação da omissão que ensejou a reprovação da prestação das contas deste projeto - 11-7971.
 (...) 
16.	Uma vez que nenhuma prova contra a própria e inadvertida omissão da proponente foi apresentada, pode-se verificar que a realidade fática não coaduna com boa-fé (...) .
 (...) 
23.	A despeito da presente narrativa, toda a documentação apresentada pela proponente, sem qualquer justificativa plausível, em forma de prestação final de contas foi analisada. Verdadeiramente, conforme relatado pela própria proponente, verificou-se que esta consiste, tão somente, em documentos de ordem financeira:  (iv)  'recibos e documentos',  (x)  'extratos bancários, cópias de cheques e notas fiscais' (...) .
 (...) 
25.	Destarte, em conformidade com estes moldes legais delineados, averiguou-se que não foi apresentada nenhuma comprovação referente à execução do objeto - produto cultural do projeto, ou do alcance dos objetivos relativos ao pronac, como as medidas de acessibilidade, democratização e ampliação do acesso público, ou ainda, do cumprimento dos planos básicos de distribuição e divulgação; não existindo qualquer hipótese de se considerar uma reversão na reprovação das contas deste projeto.
 (...) 
28.	Dando continuidade aos argumentos de defesa, seguiu afirmando que não recebeu ou tomou conhecimento das  (vii)  'notificações de regularização via correios expedidas pelo órgão', e que 'estas JAMAIS foram recebidas', tendo sido 'enviadas para endereços desatualizados'. O mesmo quanto às  (viii)  'notificações de regularização via e-mail [... que] também não foram recebidas, posto que, com a dissolução da ASSOCIAÇÃO ARTE E GENTE, o endereço eletrônico também foi desativado [...]'. Neste respeito, a IN 01/2013 esclarece que: 'Art. 10. São obrigações do proponente: I - acompanhar a tramitação da proposta e do projeto no Salic, especialmente para tomar ciência das comunicações que lhe forem dirigidas nos termos do parágrafo único do art. 107 desta Instrução Normativa; II - manter seus dados devidamente atualizados, prestar informações tempestivamente e enviar a documentação solicitada pelo MinC ou por suas unidades vinculadas, via Salic; [...] VI - prestar contas da execução física e financeira dos projetos financiados no âmbito do Pronac;'.
 (...) 
38.	Mais uma vez faz-se necessário esclarecer que os documentos que aqui foram anexados,  (iv)  'recibos',  (x)  'extratos bancários, cópias de cheques e notas fiscais' não são aptos a comprovar a execução deste projeto. Deveriam ter sido apresentados comprovantes como: registros da divulgação do projeto e sua gratuidade, declarações dos beneficiários das ações executadas, registro fotográfico das atividades, cópias do material de divulgação, dentre outros. Nada foi trazido aos autos, neste respeito, que possa indicar ou comprovar a 'BOA e REGULAR aplicação dos recursos federais repassados à Associação Arte e Gente'.
 (...) 
40.	Com efeito, neste caso, o Termo de Decisão consubstanciou os critérios definidos na aprovação deste projeto, na 215ª Reunião Ordinária da CNIC - Comissão Nacional de Incentivo à Cultura, da seguinte forma:
O projeto pretende viabilizar a continuidade de 'GTPAÊ FAZ ARTE', em sua 4ª edição, atendendo gratuitamente em Londrina/PR 30 pessoas com deficiência nas práticas de artes cênicas e dança, A coordenação realiza oficinas e tem a previsão de montagem de 12 espetáculos em locais ainda em definição. Período de duração do projeto - 12 meses com início no final de 2013 e término no início de 2015. 'O art. 40 da IN N° 1/2013 foi informado no conteúdo do produto principal.' O projeto adere à legislação vigente, assim como atende aos Quesitos do Art. 40 da referida Instrução Normativa nº 1 de 24 de junho de 2013, tais como: I - O proponente apresenta capacidade técnica para a execução do projeto em questão conforme demonstrado em seu relatório de atividades culturais. [...] v - O objeto proposto está adequado ao produto resultante tendo como indicadores para avaliação final do projeto, a fidelidade das informações prestadas pelo proponente conforme exigências da I.N. Nº 01/2013, o público previsto para acesso ao produto resultante e o plano de divulgação. [...] VII - Atende as devidas medidas de acessibilidade, sendo que os locais de ensaios e apresentações ainda estão em definição. O proponente se compromete a tomar providências no sentido de atender os portadores de necessidades especiais e idosos como: rampa de acesso; banheiros adaptados e reserva de assentos especiais para idosos, gestantes e portadores de necessidades especiais. A coordenação vai distribuir ingressos gratuitos das apresentações com estimativa de público de 6.000 pessoas. [...] IX - Apresenta repercussão local, visto que o projeto prevê apresentações em Londrina/PR para um público estimado de 6.000 pessoas. A sinopse dos espetáculos será definida posteriormente em conjunto com os todos os alunos. [...] XIII - A relação custo/benefício está compatível a natureza do objeto proposto na medida em que apresenta formação de público, produção e difusão. [...] 'Informamos ao proponente que para a prestação de contas deverá apresentar o material de mídia e divulgação, comprovando a distribuição gratuita do produto cultural a beneficiários que atendam às condições estabelecidas pelo MinC, em atendimento ao Inciso III do Decreto 5761/06 - Art 27. [...] O proponente deverá apresentar, no momento da prestação de contas, a identificação do beneficiário e sua função (de acordo com a ficha técnica apresentada) . [...]'.
 (...) 
42.	A análise da prestação de contas tem como alvo aferir a correta aplicação dos recursos na consecução do objeto aprovado, de modo a garantir a sua concretização e a finalidade pública.
 (...) 
46.	Neste contexto, não há que se falar em  (xi)  'que sejam considerados sanadas as omissões apontadas, afastando-se as imputações de irregularidades arguidas neste processo', ou em ausência de má-fé, uma vez que não procedem tais alegações. Durante todo período de execução e prestação de contas deste pronac, a proponente teve a ciência garantida pelo Salic. Além disso, os problemas que decorreram da falta de comunicação por causa dos endereços não atualizados são de sua inteira responsabilidade. Ainda mais, não foi apresentado nenhum motivo ou razão capazes de justificar sua inércia processual, tendo esta permanecido omissa quanto à comprovação técnica do projeto em questão - já que a documentação enviada não foi capaz de corroborar a execução do objeto nos termos aprovados, nem tampouco de seus objetivos, já mencionados - acessibilidade, democratização e ampliação do acesso, além do cumprimento dos planos básicos de distribuição e divulgação.
III - CONCLUSÃO
47.	Portanto, à luz da legislação em vigor, conclui-se que a decisão de reprovação das contas deste projeto deverá ser ratificada e a Prestação de Contas considerada, por esta área técnica, como REPROVADA.
23.	Verifica-se, com base nas informações encaminhadas por meio da Nota Técnica 45/2021/COAOB/CGARE/DFIND/SEFIC/SECULT, que a documentação apresentada não foi capaz de atestar a execução do objeto e dos objetivos do projeto cultural Pronac 13-7971, não havendo como aferir o cumprimento dos planos de distribuição e de divulgação e das medidas de acessibilidade e de democratização de acesso e a repercussão do projeto junto ao público que deveria ser beneficiado.
24.	Portanto, embora quanto ao aspecto financeiro tenham sido detectadas irregularidades que perfazem o total de R$ 62.778,83, não houve comprovação no que se refere à execução técnica do projeto, razão pela qual deve ser imputado débito pelo valor total repassado, de R$ 207.015,27. Cumpre informar que não basta apenas a comprovação financeira, de forma isolada, para comprovação da regular aplicação dos recursos, conforme consta no Relatório que fundamentou o Acórdão 7139/2020-TCU-Segunda Câmara, abaixo transcrito:  
Ocorre que, conforme jurisprudência desta Corte de Contas, não basta a execução financeira para se garantir a correta aplicação dos recursos; deve ser comprovada, também, a execução física, o que não ocorreu no caso sob comento (Acórdão 5469/2020-TCU-Primeira Câmara, Rel. Vital do Rêgo, 4498/2020-2ª Câmara, Rel. Ana Arraes e 3223/2017-2ª Câmara, Rel. Marcos Bemquerer) .
25.	Pelo exposto, as alegações de defesa apresentadas pelos responsáveis Associação Arte e Gente e Solange Leme Ferreira devem ser rejeitadas. Contudo, somente as contas da responsável Solange Leme Ferreira devem ser julgadas irregulares, condenando-a ao débito apurado e aplicando-lhe a multa prevista no art. 57 da Lei 8.443/1992, uma vez que as contas da Associação Arte e Gente inviável devem ser consideradas iliquidáveis, com fundamento nos arts. 20 e 21 da Lei 8.443/1992, c/c o art. 211, § 1º, do Regimento Interno do TCU, conforme relatado no item 15 da presente instrução.
Da omissão no dever de prestar contas
26.	Solange Leme Ferreira foi ouvida em audiência em razão do não cumprimento do prazo originalmente estipulado para a apresentação da prestação de contas (peças 48) . Conforme relatado na instrução de peça 92, p. 4, a responsável se limitou a informar que não houve omissão, haja vista que a documentação havia sido encaminhada ao concedente.
27.	Entretanto, conforme informado na Nota Técnica 45/2021/COAOB/CGARE/DFIND/SEFIC/SECULT, que cuidou da análise de documentação encaminhada pela proponente, em resposta à citação realizada em 30/4/2020, não foi encontrada prova, registro ou recibo de recebimento de qualquer espécie, junto ao Salic, nem mesmo de protocolo ou aviso de recebimento, capaz de atestar que a documentação pudesse ter sido enviada por ocasião do término do prazo para a apresentação da prestação de contas do projeto. Foi informado ainda não existir qualquer evidência comprobatória dessa possível entrega, considerando-se que a proponente não se manifestou em relação a nenhuma das comunicações e expedientes que lhe foram encaminhados, permanecendo a constatação de omissão, fato que ensejou a reprovação da prestação das contas.
28.	Com base nessas informações e considerando que o atraso no encaminhamento da prestação de contas provocou movimentação da Administração Pública, gerando custos, uma vez que foi instaurada TCE, o Controle Interno a analisou, e a Unidade Técnica desta Corte de Contas produziu os exames que lhe competiam, não resta outro encaminhamento senão rejeitar as razões de justificativa apresentadas pela responsável, propondo o julgamento de suas contas pela irregularidade, com aplicação da multa prevista no art. 58, inc. I, da Lei 8.443/1992.
Das citações realizadas
29.	Quanto às citações realizadas (peças 48 e 83) , fundadas na irregularidade de não comprovação da boa e regular aplicação dos recursos federais repassados à Associação Arte e Gente, em face da omissão no dever de prestar contas dos valores transferidos, no âmbito do projeto incentivado, no período de 3/11/2014 a 31/7/2016 (item 10.1) , embora diferente daquela que se apontou neste exame técnico como causa do dano apurado (irregularidades na execução financeira e ausência de comprovação da execução física do projeto) , não há necessidade de realização de nova citação dos responsáveis, conforme enunciado abaixo transcrito:
Acórdão 2050/2016-TCU-Segunda Câmara, Rel. Min. Marcos Bemquerer
Nos casos em que o responsável tenha sido citado por omissão no dever de prestar contas e venha a apresentar a reclamada prestação de contas, mas na análise das alegações de defesa sejam constatadas irregularidades que caracterizam dano ao erário, não é necessária a renovação da citação se: i) no ofício citatório estiver expressamente consignado que o débito decorre da não comprovação da boa e regular aplicação dos recursos geridos; e ii) o valor do dano apurado ao final não seja superior àquele que constou da citação.
30.	Consoante consta dos ofícios endereçados aos responsáveis (peças 48 e 83) , eles foram citados em função da não comprovação da boa e regular aplicação dos recursos federais repassados, em face da omissão no dever de prestar contas dos valores transferidos. Como constou de forma expressa nos ofícios de citação, a documentação que eventualmente fosse encaminhada a título de prestação de contas deveria guardar consonância com as normas legais e regulamentares, além de apresentar justificativa para a multicitada omissão no dever de prestar contas, conforme se verifica abaixo:
Peça 48, p. 1 e 4
6.	Caso nas alegações de defesa não seja demonstrada a ocorrência de boa-fé ou havendo outra irregularidade, o débito ora apurado será acrescido de juros de mora, abatendo-se os valores já recolhidos, e o Tribunal proferirá, desde logo, o julgamento definitivo de mérito pela irregularidade das contas, nos termos dos §§1º e 6º do art. 202 do Regimento Interno do TCU.
7.	O não encaminhamento das alegações de defesa ou a rejeição dessas poderá ensejar, além do julgamento pela irregularidade das contas do responsável, a condenação ao pagamento do débito, bem como imputação de multa. O valor total do débito atualizado monetariamente e acrescido dos juros de mora até 17/2/2020 corresponde a R$ 306.812,66.
 (...) 
INFORMAÇÕES COMPLEMENTARES
 (...) 
6) A apresentação de resposta ou defesa ao TCU deve observar as seguintes orientações:
 (...) 
d) os documentos a serem apresentados devem estar de acordo com as exigências legais e regulamentares, vir acompanhados de argumentos de fato e de direito, de elementos comprobatórios das despesas e da regular aplicação dos recursos federais geridos. Na hipótese de omissão no dever de prestar contas, a juntada dessa documentação não exclui a necessidade de fornecimento de justificativa para a omissão, consoante as disposições do art. 209, § 4º, do Regimento Interno do TCU;
Peça 83, p. 1 e 4
5.	O não encaminhamento das alegações de defesa ou a rejeição dessas poderá ensejar, além do julgamento pela irregularidade das contas do responsável, a condenação ao pagamento do débito, bem como imputação de multa. O valor total do débito atualizado monetariamente e acrescido dos juros de mora até 9/4/2020 corresponde a R$ 308.121,20.
 (...) 
INFORMAÇÕES COMPLEMENTARES
 (...) 
5) A apresentação de resposta ou defesa ao TCU deve observar as seguintes orientações:
 (...) 
d) os documentos a serem apresentados devem estar de acordo com as exigências legais e regulamentares, vir acompanhados de argumentos de fato e de direito, de elementos comprobatórios das despesas e da regular aplicação dos recursos federais geridos. Na hipótese de omissão no dever de prestar contas, a juntada dessa documentação não exclui a necessidade de fornecimento de justificativa para a omissão, consoante as disposições do art. 209, § 4º, do Regimento Interno do TCU;
31.	Resta claro, portanto, que os dois requisitos indicados no Acórdão 2050/2016-TCU-Segunda Câmara estão presentes neste caso concreto, razão pela qual não há necessidade de os responsáveis serem novamente citados pelas irregularidades ora reveladas no exame técnico.
Prescrição da Pretensão Punitiva
32.	Vale ressaltar que a pretensão punitiva do TCU, conforme Acórdão 1441/2016-TCU-Plenário, Relator Min. Benjamin Zymler, que uniformizou a jurisprudência acerca dessa questão, subordina-se ao prazo geral de prescrição indicado no art. 205 do Código Civil, que é de dez anos, contado da data de ocorrência da irregularidade sancionada, nos termos do art. 189 do Código Civil, sendo este prazo interrompido pelo ato que ordenar a citação, a audiência ou a oitiva dos responsáveis.
33.	No caso em exame, não ocorreu a prescrição, uma vez que a irregularidade sancionada ocorreu em 30/9/2016, e o ato de ordenação da citação/audiência ocorreu em 12/2/2020.
Cumulatividade de multas 
34.	Quanto à possibilidade de aplicação cumulativa das multas dos arts. 57 e 58, inciso I, da Lei 8.443/1992, ainda que seja adequada a realização de citação e audiência da responsável Solange Leme Ferreira, por força do disposto no art. 209, § 4º, do Regimento Interno do TCU, o Tribunal reconhece que existe relação de subordinação entre as condutas de 'não comprovação da aplicação dos recursos' e de 'omissão na prestação de contas', sendo a primeira consequência da segunda, o que enseja, na verificação das duas irregularidades, a aplicação da multa do art. 57, com o afastamento da multa do art. 58, inciso I, em atenção ao princípio da absorção (Acórdão 9579/2015-TCU-Segunda Câmara, Relator Min. Vital do Rêgo; Acórdão 2469/2019-TCU-Primeira Câmara, Relator Min. Augusto Sherman) .
35.	Conforme leciona Cezar Bitencourt (Tratado de Direito Penal: parte geral - 8ª Edição - São Paulo: Saraiva, 2003. Pg. 565) , na absorção, ' (...) a pena do delito mais grave absorve a pena do delito menos grave, que deve ser desprezada'. No caso concreto, a 'omissão no dever de prestar contas', embora seja uma irregularidade autônoma, funciona como fase ou meio para a consecução da 'não comprovação da aplicação dos recursos', havendo clara relação de interdependência entre essas condutas. Dessa forma, recaindo as duas ocorrências num mesmo gestor, deve prevalecer a pena do delito mais grave, qual seja, a multa do art. 57, da Lei 8.443/1992.
36.	Cumpre observar, ainda, que a conduta da responsável, consistente nas irregularidades 'não comprovação da boa e regular aplicação dos recursos federais repassados em face da omissão no dever de prestar contas' e 'não cumprimento do prazo para apresentação de prestação de contas pelo gestor dos recursos', configura violação não só às regras legais, mas também aos princípios basilares da administração pública, eis que, em última análise, ocorre o comprometimento da necessária satisfação à sociedade sobre o efetivo emprego dos recursos públicos postos à disposição da entidade, por força do instrumento de repasse em questão.
37.	Nesses casos, em que fica evidente a falta de transparência e lisura, não há como afastar as suspeitas sempre presentes de que a totalidade dos recursos públicos federais, transferida à entidade, tenha sido integralmente desviada, em prol de gestor ímprobo, ou de pessoas por ele determinadas, a revelar grave inobservância de dever de cuidado no trato com a coisa pública, isto é, ato praticado com culpa grave, pois, na espécie, a conduta do responsável se distancia daquela que seria esperada de um administrador público minimante diligente, num claro exemplo de erro grosseiro a que alude o art. 28 do Decreto-lei 4.657/1942 (Lei de Introdução às Normas do Direito Brasileiro) , incluído pela Lei 13.655/2018 (Acórdão 1689/2019-TCU-Plenário, Relator Min. Augusto Nardes; Acórdão 2924/2018-TCU-Plenário, Relator Min. José Mucio Monteiro; Acórdão 2391/2018-TCU-Plenário, Relator Min. Benjamin Zymler) . 
CONCLUSÃO
38.	Em face da análise promovida na seção 'Exame Técnico', propõe-se rejeitar as alegações de defesa da Associação Arte e Gente e de Solange Leme Ferreira, uma vez que não foram suficientes para sanar as irregularidades a elas atribuídas e nem afastar o débito apurado.
39.	Propõe-se ainda rejeitar as razões de justificativa de Solange Leme Ferreira, uma vez que não foram suficientes para sanar a irregularidade a ela atribuída.
40.	Verifica-se também que não houve a prescrição da pretensão punitiva, conforme análise já realizada.
41.	Não constam dos autos elementos que permitam reconhecer a boa-fé dos responsáveis ou a ocorrência de outras excludentes de culpabilidade. Sugere-se, contudo, que apenas as contas da responsável Solange Leme Ferreira sejam julgadas irregulares, nos termos do art. 202, § 6º, do Regimento Interno do TCU, com a imputação do débito atualizado monetariamente e acrescido de juros de mora, nos termos do art. 202, § 1º do Regimento Interno do TCU, descontado o valor eventualmente recolhido, com a aplicação da multa prevista no art. 57 da Lei 8.443/1992, uma vez que as contas da Associação Arte e Gente inviável devem ser consideradas iliquidáveis, com fundamento nos arts. 20 e 21 da Lei 8.443/1992, c/c o art. 211, § 1º, do Regimento Interno do TCU.
PROPOSTA DE ENCAMINHAMENTO
42.	Diante do exposto, submetemos os autos à consideração superior, propondo ao Tribunal:
a)  rejeitar as alegações de defesa apresentadas pelos responsáveis Associação Arte e Gente (CNPJ: 13.568.820/0001-26) e Solange Leme Ferreira (CPF: XXX.100.979-XX) ;
b)  rejeitar as razões de justificativa apresentadas pela responsável Solange Leme Ferreira (CPF: XXX.100.979-XX) ;
c)  considerar iliquidáveis as contas da Associação Arte e Gente (CNPJ: 13.568.820/0001-26) , ordenando o seu trancamento, com fundamento nos arts. 20 e 21 da Lei 8.443/1992, c/c o art. 211, § 1º, do Regimento Interno do TCU;
d) julgar irregulares, nos termos dos arts. 1º, inciso I, 16, inciso III, alíneas a e c, da Lei 8.443/1992, c/c os arts. 19 e 23, inciso III, da mesma Lei, as contas da responsável Solange Leme Ferreira (CPF: XXX.100.979-XX) , condenando-a ao pagamento das importâncias a seguir especificadas, atualizadas monetariamente e acrescidas dos juros de mora, calculadas a partir das datas discriminadas até a data da efetiva quitação do débito, fixando-lhe o prazo de quinze dias, para que comprovem, perante o Tribunal, o recolhimento das referidas quantias aos cofres do Fundo Nacional de Cultura, nos termos do art. 23, inciso III, alínea "a", da citada lei, c/c o art. 214, inciso III, alínea "a", do Regimento Interno do TCU.
	Data de ocorrência
	Valor histórico (R$) 

	30/12/2013
	18.000,00

	30/12/2013
	20.000,00

	30/05/2014
	25.745,62

	30/05/2014
	2.778,90

	30/07/2014
	3.346,36

	29/08/2014
	11.524,52

	30/09/2014
	9.456,92

	31/10/2014
	6.985,16

	28/11/2014
	11.762,03

	18/12/2014
	26.000,00

	27/02/2015
	3.240,67

	31/03/2015
	773,52

	30/04/2015
	847,08

	29/05/2015
	3.608,87

	31/08/2015
	3.217,48

	30/09/2015
	4.900,24

	30/10/2015
	5.371,92

	30/12/2015
	20.400,00

	30/12/2015
	28.000,00

	29/01/2016
	1.055,98

Valor atualizado do débito (com juros) em 12/7/2021: R$ 314.302,99.
e)  aplicar à responsável Solange Leme Ferreira (CPF: XXX.100.979-XX) , a multa prevista no art. 57 da Lei 8.443/1992 c/c o art. 267 do Regimento Interno do TCU, fixando-lhe o prazo de quinze dias, a contar da notificação, para que comprove, perante o Tribunal (art. 214, III, alínea "a", do Regimento Interno do TCU) , o recolhimento da dívida aos cofres do Tesouro Nacional, atualizada monetariamente desde a data do acórdão que vier a ser proferido por este Tribunal até a data do efetivo recolhimento, se paga após o vencimento, na forma da legislação em vigor;
f)  autorizar, desde logo, a cobrança judicial das dívidas, caso não atendidas as notificações, na forma do disposto no art. 28, inciso II, da Lei 8.443/1992;
g)  autorizar também, desde logo, se requerido, com fundamento no art. 26, da Lei 8.443, de 1992, c/c o art. 217, §§ 1º e 2º do Regimento Interno do TCU, o parcelamento da (s) dívida (s) em até 36 parcelas, incidindo, sobre cada parcela, corrigida monetariamente, os correspondentes acréscimos legais, fixando-lhe o prazo de quinze dias, a contar do recebimento da notificação, para comprovar, perante o Tribunal, o recolhimento da primeira parcela, e de trinta dias, a contar da parcela anterior, para comprovar os recolhimentos das demais parcelas, devendo incidir, sobre cada valor mensal, atualizado monetariamente, os juros de mora devidos, no caso do débito, na forma prevista na legislação em vigor, alertando os responsáveis de que a falta de comprovação do recolhimento de qualquer parcela importará o vencimento antecipado do saldo devedor, nos termos do § 2º do art. 217 do Regimento Interno deste Tribunal; 
h)  esclarecer à responsável Solange Leme Ferreira (CPF: XXX.100.979-XX) que, caso se demonstre, por via recursal, a correta aplicação dos recursos, mas não se justifique a omissão da prestação de contas, o débito poderá ser afastado, mas permanecerá a irregularidade das contas, dando-se ensejo à aplicação da multa prevista no art. 58, inciso I, da Lei 8.443/1992;
i)  enviar cópia do Acórdão a ser prolatado, bem como do Relatório e do Voto que o fundamentarem, à Procuradoria da República no Estado do Paraná, nos termos do § 3º do art. 16 da Lei 8.443/1992, c/c o § 7º do art. 209 do Regimento Interno do TCU, para adoção das medidas cabíveis; e
j)  enviar cópia do acórdão que vier a ser proferido à Secretaria Especial da Cultura e aos responsáveis, para ciência, informando que a presente deliberação, acompanhada do Relatório e do Voto que a fundamenta, está disponível para a consulta no endereço www.tcu.gov.br/acordaos, além de esclarecer que, caso requerido, o TCU poderá fornecer sem custos as correspondentes cópias, de forma impressa."
2.	O MP/TCU, representado pelo Subprocurador-Geral Lucas Rocha Furtado, manifesta-se, em parecer à peça 111, de acordo com a proposta da unidade técnica.
	É o Relatório.

Gustavo Ferreira e Silva (OAB/PR 76.663) e outros.

Subprocurador-Geral Lucas Rocha Furtado.

TOMADA DE CONTAS ESPECIAL. PRONAC. OMISSÃO NO DEVER DE PRESTAR CONTAS. CITAÇÃO. APRESENTAÇÃO DA PRESTAÇÃO DE CONTAS INTEMPESTIVAMENTE. ANÁLISE DA PRESTAÇÃO DE CONTAS PELO CONCEDENTE. NÃO COMPROVAÇÃO DA EXECUÇÃO FÍSICA DO OBJETO. NÃO AFASTAMENTO DA OMISSÃO. CONTAS IRREGULARES. DÉBITO. MULTA.

TOMADA DE CONTAS ESPECIAL (TCE)

Secretaria de Controle Externo de Tomada de Contas Especial (SecexTCE).

Trata-se de Tomada de Contas Especial instaurada pela Secretaria Especial de Cultura em desfavor da Associação Arte e Gente e Solange Leme Ferreira, em razão da omissão no dever de prestar contas dos recursos captados por força do projeto cultural Pronac 13-7971.
2.	Conforme a descrição apresentada pela proponente, o projeto tinha por objeto "Viabilizar a continuidade do Projeto GTPAÊ FAZ ARTE, em sua 4ª. Edição, atendendo 30 pessoas com deficiência, nas práticas culturais de Artes Cênicas e Dança. O acesso às oficinas do Projeto será gratuito por parte do público-alvo a ser contemplado pelas ações propostas e com a previsão de realização de 12 espetáculos. Estimativa de público de 6.000 pessoas".
3.	Foram captados recursos no valor de R$ 207.015,27 para a execução do projeto. O período para execução dos recursos foi de 03/11/2014 a 31/07/2016.
4.	Ante a não apresentação da prestação de contas dos recursos captados, a Secretaria Especial de Cultura instaurou a presente tomada de contas especial, imputando débito no valor total captado à entidade proponente, Associação Arte e Gente, e à sua dirigente, Solange Leme Ferreira.
5.	Em resposta à citação e à audiência promovidas por este Tribunal, foram apresentadas alegações de defesa, informando que a prestação de contas do projeto foi encaminhada ao Ministério da Cultura quando do encerramento do projeto, conforme art. 75, § 2º, incisos XII e XIII, da Instrução Normativa MinC 1/2013, sem, contudo, apresentarem comprovação desta alegação. Todavia, uma vez que a documentação referente à alegada prestação de contas foi também encaminhada a este Tribunal como parte das alegações de defesa (peças 62-92) , a Secretaria Especial de Cultura foi diligenciada, por força do Acórdão 5738/2021-TCU-Primeira Câmara, de minha relatoria, para que informasse sobre a regularidade ou não da documentação encaminhada ao Tribunal a título de prestação de contas.
6.	A análise dessa prestação de contas realizada pela Secretaria Especial de Cultura concluiu que (peça 100) :
	a) apesar de a proponente ter alegado ter apresentado a prestação de contas dos recursos captados no encerramento do projeto, não foi encontrada nenhuma prova, registro ou recibo de recebimento pelo MinC, nem mesmo, de protocolo ou aviso de recebimento capaz de atestar que a documentação realmente pudesse ter sido enviada ao MinC por ocasião do término do prazo para a apresentação da prestação de contas; e
	b) a documentação analisada, composta apenas de recibos, extratos bancários, cópias de cheques e notas fiscais, não se mostra apta a comprovar a execução física do objeto.
7.	Ante essas constatações, o órgão concedente reprovou a prestação de contas, mantendo a decisão pela imputação de débito no valor total dos recursos captados.
8.	A par dessas informações, a SecexTCE, por meio da instrução de mérito transcrita no relatório parte desta deliberação, propõe rejeitar as alegações de defesa e razões de justificativa apresentadas pela dirigente da entidade, julgando irregulares suas contas, com a imputação de débito no valor total captado, além de aplicar-lhe a multa prevista no art. 57 da Lei 8.443/1992. Quanto à entidade, ante a constatação de que a mesma constava com a situação "Baixada" na Receita Federal do Brasil, ante a sua dissolução, conforme Ata à peça 80, foi proposto que suas contas sejam consideradas iliquidáveis. O Ministério Público junto ao TCU avalizou a proposta da unidade técnica.
9.	Acolho parcialmente o encaminhamento alvitrado pela SecexTCE, cuja análise adoto como parte das minhas razões de decidir, exceto quanto à proposta de considerar iliquidáveis as contas da entidade.
10.		Conforme a análise da documentação encaminhada a título de prestação de contas em resposta à citação deste Tribunal, foram apresentados documentos capazes de demonstrar apenas a execução financeira do projeto, ainda assim, de forma parcial, já que não foram apresentados elementos aptos a comprovar despesas no valor total de R$ 62.778,83. Porém, não há sequer como acolher como regular a aplicação dos demais recursos, tendo em vista que não foi apresentado nenhum elemento comprobatório da execução física do objeto do ajuste.
11.	Nos termos do art. 75, § 1º, da IN/MinC 1/2013 - que regulava, dentre outros aspectos, a prestação de contas dos recursos captados no âmbito dos projetos culturais - o último relatório deveria conter a consolidação das informações, inclusive quanto à conclusão do projeto, devendo estar acompanhado dos documentos relacionados no § 2º do mesmo artigo, dentre os quais destaca-se aqueles constantes do seguintes incisos: III - relatório da execução física do projeto com avaliação dos resultados; VI - comprovação da distribuição dos produtos obtidos na execução do projeto, conforme previsto no plano básico de distribuição do projeto aprovado; VII - exemplar de produto, comprovação fotográfica ou outro registro do cumprimento do plano básico de divulgação do projeto (arquivos digitais, livro, CD, registro audiovisual etc.) ; VIII - comprovação das medidas adotadas pelo proponente para garantir a acessibilidade e democratização do acesso, nos termos aprovados pelo Ministério da Cultura; e XI - comprovação da destinação cultural dos bens adquiridos, produzidos ou construídos.
12.	Dessa forma, a comprovação da execução física deveria ser feita por meio da apresentação de registros da divulgação do projeto e sua gratuidade, declarações dos beneficiários das ações executadas, registro fotográfico das atividades, cópias do material de divulgação etc. Entretanto, nenhum desses elementos comprobatórios foi apresentado. Portanto, não comprovada a execução física, de nada serve a eventual demonstração da execução financeira para efeitos de demonstração da boa e regular aplicação dos recursos.
13.	Trato agora da proposta da SecexTCE de se considerar iliquidáveis as contas da Associação Arte e Gente, em razão da sua situação "Baixada" na Receita Federal do Brasil, ante a sua dissolução, conforme Ata à peça 80. Apesar dessa circunstância, deixo de acolher a proposta da unidade técnica. Por um lado, entendo que a fundamentação legal que ampara a medida proposta (arts. 20 e 21 da Lei 8.443/1992) não se aplica ao presente caso. Por outro, considero inexistir óbice para a responsabilização da Entidade, mesmo nessas condições. Neste sentido, valho-me das considerações apresentadas no Voto condutor do Acórdão 1512/2015-TCU-Primeira Câmara (Relator Ministro Bruno Dantas) :
"Preliminarmente, cumpre tecer algumas considerações sobre a possibilidade de a empresa F&A Construções Civis e Elétricas Ltda. figurar no polo passivo da presente lide diante da sua situação de "baixa" constante no Sistema CPF/CNPJ da Receita Federal, uma vez que a extinção da personalidade jurídica tornaria inadequada juridicamente sua condenação.
2. 	É importante deixar claro que a "baixa" da pessoa jurídica no registro da Receita Federal não implica dizer que a sociedade foi dissolvida, liquidada e teve seu ato de dissolução averbado no órgão competente. Ela pode ser decorrente da omissão contumaz da empresa, da sua falta de localização, da sua inexistência de fato e de outras situações semelhantes, conforme IN/RFB 1035/2010 e IN/RFB 748/2007.
3. 	Assim, embora conste no registro da Receita Federal que a F&A Construções Civis e Elétricas Ltda. está em situação cadastral de "baixada", a pessoa jurídica ainda permanece existente para os efeitos de condenação deste Tribunal.
4. 	Cumpre destacar ainda o que prescreve o art. 51 do Código Civil:
	Art. 51. Nos casos de dissolução da pessoa jurídica ou cassada a autorização para seu funcionamento, ela subsistirá para os fins de liquidação, até que esta se conclua.
		§ 1º Far-se-á, no registro onde a pessoa jurídica estiver inscrita, a averbação de sua dissolução.
	§ 2º As disposições para a liquidação das sociedades aplicam-se, no que couber, às demais pessoas jurídicas de direito privado.
		§ 3º Encerrada a liquidação, promover-se-á o cancelamento da inscrição da pessoa jurídica.
5. 	Em outras palavras, ainda que a sociedade esteja dissolvida, enquanto persistir sua liquidação, ela subsistirá, podendo ser sujeito de direitos e deveres e, consequentemente, figurar como parte em processos administrativos e judiciais.
6. 	Por essas razões, resta esclarecida a possibilidade da F&A Construções Civis e Elétricas Ltda. de figurar como responsável no presente processo.
7. 	Vale registrar, outrossim, que não foram trazidos indícios suficientes aos autos para que seja aplicada a teoria da desconsideração da personalidade jurídica, a fim de atingir o patrimônio dos sócios. Não é demais lembrar que tal aplicação é medida de exceção e só deve ocorrer quando ficar caracterizado o abuso da personalidade, conforme já abordado em acórdãos anteriores desta Corte (Acórdão 2858/2008-TCU-Plenário, 2677/2013 - Plenário, 0652/2014 - Plenário etc.) 
8. 	Assim, correto está que figurem no polo passivo deste processo o responsável pela gestão dos recursos, Sr. Carlos Pessoa Neto, e a pessoa jurídica contratada, F& A Construções Civis e Elétricas Ltda., conforme proposto pela unidade técnica".
14.	A situação descrita no mencionado Voto aplica-se ao presente caso, cuja única diferença é a existência de Ata da Assembleia Geral para Dissolução (peça 80) , registrada em cartório, insuficiente, entretanto, para demonstrar que a associação se encontra realmente liquidada. Dessa forma, cabe o julgamento pela irregularidade de suas contas, imputando-lhe o débito correspondente ao valor captado, solidariamente com Solange Leme Ferreira, bem como a aplicação da multa prevista no art. 57 da Lei 8.443/1992.
15.	Passo, por fim, à análise quanto à eventual incidência do instituto da prescrição neste processo. 
16.	Considerando que os recursos objeto desta TCE foram captados no período de 03/11/2014 a 31/07/2016 e o prazo para apresentação da prestação de contas se encerrou em 30/9/2016, não se operou a prescrição da pretensão punitiva nestes autos, nos termos do Acórdão 1441/2016-TCU-Plenário.
17.	Também não há que se falar em prescrição da pretensão ressarcitória, mesmo em face do entendimento do Supremo Tribunal Federal exarado por ocasião do julgamento do RE 636.886/AL. Na mencionada decisão, conforme confirmado no julgamento dos embargos de declaração opostos pela Advocacia-Geral da União, o Ministro Alexandre de Moraes, relator do processo, anotou que  "[a]  pretensão  de  ressarcimento  ao  erário  em  face  de  agentes públicos reconhecida em acórdão de Tribunal de Contas prescreve na forma da Lei 6.830/1980 (Lei de Execução Fiscal) ". 
18.	O Plenário do STF, em julgamento virtual encerrado no dia 20/8/2021, rejeitou os Embargos de Declaração opostos pela Advocacia-Geral da União contra o referido julgado, por 8 votos a 2, vencidos os Ministros Luís Roberto Barroso e Édson Fachin apenas na tese de que a decisão deveria modular efeitos prospectivos. Nessa oportunidade o Relator da matéria, Ministro Alexandre de Moraes, pontuou o seguinte em seu voto, no que foi acompanhado pelos demais votos vencedores:
	" (...) 
	Os argumentos acima elencados conduzem à conclusão no sentido de que a pretensão executória de título executivo proveniente de decisão do TCU da qual resulte imputação de débito ou multa é prescritível; e, portanto, a ela se aplica o prazo prescricional da Lei de Execução Fiscal.
	Nenhuma consideração houve acerca do prazo para constituição do título executivo, até porque esse não era o objeto da questão cuja repercussão geral foi reconhecida no Tema 899, que ficou adstrito, como sobejamente já apontado, à fase posterior a formação do título.
	Reitere-se: Após a conclusão da tomada de contas, com a apuração do débito imputado ao jurisdicionado, a decisão do TCU formalizada em acórdão terá eficácia de título executivo e será executada conforme o rito previsto na Lei de Execução Fiscal (Lei 6.830/1980) , por enquadrar-se no conceito de dívida ativa não tributária da União, conforme estatui o art. 39, § 2º, da Lei 4.320/1964.
	Assim, são impertinentes as alegações do embargante no sentido de que devem ser esclarecidos o regramento, bem como os marcos inicial, suspensivos e interruptivos do prazo de prescrição, aplicáveis para o exercício da pretensão punitiva pelo TCU." 
	(...) (RE 636886 ED; Relator  Ministro Alexandre de Moraes) (grifos acrescidos) .
19.	A decisão não atinge, portanto, a fase constitutiva do título executivo, a cargo dos Tribunais de Contas, mas sim a fase de sua execução, no âmbito do poder judiciário. Mantém-se, assim, jurisprudência deste Tribunal, conforme a Súmula 282, estabelecendo que as ações de ressarcimento movidas pelo Estado contra os agentes causadores de dano ao erário são imprescritíveis.
20.	Por fim, deixo de acolher a proposta de se autorizar, desde já, o parcelamento da dívida por entender que essa autorização depende de solicitação expressa por parte do devedor.
21.	Nos termos do art. 16, § 3º, da LO/TCU, c/c o § 7º do art. 209 do RI/TCU, deve ser enviada cópia da deliberação proferida nestes autos à Procuradoria da República no Estado do Paraná para o ajuizamento das ações que considere cabíveis.
	Ante o exposto, manifesto-me por que o Tribunal aprove o Acórdão que ora submeto à apreciação deste Colegiado.
TCU, Sala das Sessões, em 30 de novembro de 2021.
AUGUSTO SHERMAN CAVALCANTI 
Relator